臺灣高等法院民事判決　　　　　　　　　 96年度上字第532號
上　訴　人　甲○○
訴訟代理人　林玠民律師
被 上 訴人　戊○○
　　　　　　丁○○
兼 上 一人
法定代理人　己○○○
被 上 訴人　乙○○
　　　　　　丙○○
　　　　　　庚○○
上六人共同
訴訟代理人　蔡榮德律師
被 上 訴人　辛○○
上列當事人間分配賸餘合夥財產事件，上訴人對於中華民國96年
5月25日臺灣桃園地方法院95年度訴字第399號第一審判決提起上
訴，本院於96年8月21日言詞辯論終結，判決如下：
    主  文
上訴駁回。
第二審訴訟費用由上訴人負擔。
    事實及理由
一、被上訴人辛○○經合法通知，未於言詞辯論期日到場，核無
    民事訴訟法第386條各款所列事由，爰依上訴人之聲請，准
    由其一造辯論而為判決。
二、上訴人主張：上訴人與訴外人劉照南（於民國92年11月28日
    死亡）於80年11月間合夥各出資新台幣（下同）2千餘萬元
    購買坐落桃園縣大園鄉○○○段下埔小段1184地號等12筆土
    地，並依出資額比例各50%，將土地持分登記於雙方各自指
    定之人名下，嗣為於土地上興建房屋出售，雙方另行出資合
    夥成立金時代建設有限公司（下稱金時代公司），由劉照南
    負責房屋興建、銷售及所有收支，上訴人並以訴外人卜廣昇
    、沈宗園、王鴻昭之名義登記為金時代公司股東，劉照南則
    以被上訴人戊○○、己○○○之名義登記為股東。之後，被
    上訴人辛○○加入成為合夥人，合夥比例為10%，上訴人及
    劉照南之合夥比例則變更為各45%，故合夥人有上訴人、劉
    照南及被上訴人辛○○。劉照南於合夥成立金時代公司時並
    未實際出資，其係以上開土地向寶島商業銀行貸款7千萬元
    ，及以上訴人名義，由上訴人提供擔保品，向寶島商業銀行
    貸款2千萬元以為投資，而上訴人則出資2,847萬6千元作合
    夥資金之用。金時代公司興建之房屋已完工銷售完畢，合夥
    目的事業即已完成，劉照南於84年、85年間進行合夥財產之
    分配計算，並於86年6月10日擬試算表1紙（下稱系爭試算表
    ），然系爭試算表有多處浮報支出及少列收入金額，經上訴
    人計算後，應再分配之合夥財產有6,683萬4,937元，依上訴
    人之合夥比例尚應受分配3,007萬5,721元。劉照南及被上訴
    人辛○○為合夥事業執行人，未依民法第676條、第677條第
    1項、第680條準用第541條規定分配合夥利益，而受有應屬
    上訴人分配利益額之不當得利，依民法第179條規定應返還
    上訴人，被上訴人戊○○、丁○○、己○○○、乙○○、丙
    ○○、庚○○（下稱被上訴人戊○○等6人）為劉照南之全
    體繼承人，自應與被上訴人辛○○負連帶給付之責；又劉照
    南及被上訴人辛○○未依民法第699條規定提出帳目及憑證
    ，將賸餘合夥財產依出資比例分配，而將應屬上訴人受分配
    之賸餘財產侵吞入己，受有此金額之不當得利，爰依不當得
    利之法律關係，先就其中部分金額，求為命被上訴人連帶給
    付上訴人500萬元本息之判決（原審判決上訴人敗訴，上訴
    人不服提起上訴），並上訴聲明：(一)原判決廢棄。(二)被上訴
    人應連帶給付上訴人50 0萬元及自起訴狀繕本最後送達翌日
    起至清償日止，按年息百分之五計算之利息。(三)願供擔保請
    准宣告假執行。
三、被上訴人戊○○等6人則以：上訴人與劉照南係各自出資依
    公司法成立金時代公司建屋銷售，上訴人及劉照南均為金時
    代公司之隱名股東，並各自指定名義股東，雙方並無合夥關
    係存在，上訴人縱對金時代公司有盈餘分配請求權，亦應依
    公司法之相關規定請求，此觀之系爭試算表載明「金時代建
    設公司之試算表」、金時代公司興建之房屋及其銷售等業務
    均以公司名義訂約出售、上訴人之催告函亦以該公司名義股
    東依公司法規定主張權利自明。退步言之，縱認上訴人、劉
    照南與被上訴人辛○○成立合夥關係，並以金時代公司為3
    人之合夥事業，然因合夥財產即金時代公司未經清算解散，
    ，自不生賸餘合夥財產得否分配問題，且上訴人請求返還出
    資之對象應為合夥，而非合夥人。此外，上訴人與劉照南當
    初係共同出資購買12筆土地，各自指定土地登記名義人後，
    再各自指定名義股東成立金時代公司，以上開土地向銀行貸
    款，將貸得資金作為公司興建房屋之用，房屋所有權人亦登
    記為金時代公司所有，金時代公司之財產，依公司法規定係
    由所有股東按持股比例所享有，金時代公司形式上尚有卜廣
    昇等股東，渠等名義股東自得享有公司財產權益，金時代公
    司之財產自非合夥財產。再者，建屋銷售案結束後，金時代
    公司已進行會算，由上訴人、劉照南、被上訴人辛○○等3
    名隱名股東核對公司帳目無異議後，再將公司餘屋依3人之
    投資比例分配之，並於86年6月10日製作系爭試算表，進而
    於同年月26日簽立分配表（下稱系爭分配表），上訴人、劉
    照南及被上訴人辛○○既已同意簽字，自應受系爭分配表拘
    束。此外，劉照南係依系爭分配表而受分配公司財產，並非
    無法律上之原因而受有利益，自無不當得利可言。上訴人憑
    空推論其尚得受分配3,007萬5,721元，洵屬無據等語，資為
    抗辯，並答辯聲明：(一)上訴駁回。(二)願供擔保請准宣告免為
    假執行。被上訴人辛○○在本院未到場，亦未提出書狀作何
    聲明或陳述，惟據其在原審陳稱：開始係由上訴人及劉照南
    買土地投資建屋，被上訴人辛○○係後來才加入等語，資為
    抗辯。
四、經查上訴人與劉照南於80年11月間各出資2千餘萬元購買坐
    落桃園縣大園鄉○○○段下埔小段1184地號等12筆土地，嗣
    為於土地上興建房屋銷售，上訴人與劉照南以上開土地及上
    訴人所有和平路土地各向銀行貸款7千萬元及2千萬元以為投
    資，上訴人又陸續出資2,847萬6,000元，劉照南則未再出資
    ，上訴人與劉照南並成立金時代公司，之後，被上訴人辛○
    ○以勞務出資加入，三人出資比例為上訴人45%、劉照南45%
    、被上訴人辛○○10%。金時代公司興建之房屋均登記在金
    時代公司名下，金時代公司未經註銷、解散或清算，公司名
    下已無任何財產。系爭試算表於86年6月10日作成，上訴人
    、劉照南及被上訴人辛○○於同年月26日簽立系爭分配表。
    劉照南已於92年11月28日死亡，被上訴人戊○○等6人為其
    繼承人等事實，為兩造不爭執。
五、上訴人主張伊與劉照南、被上訴人辛○○成立合夥關係，劉
    照南及被上訴人辛○○為合夥事業執行人，未依民法合夥相
    關規定分配合夥利益及賸餘合夥財產，受有應屬伊分配利益
    額之不當得利；系爭試算表有多處浮報支出及少列收入金額
    ，應再分配之合夥財產有6,683萬4,937元，伊尚應受分配3,
    007萬5,721元等語，為被上訴人所否認，並以上開情詞置辯
    。查：
  (一)按稱合夥者，謂二人以上互約出資以經營共同事業之契約。
    前項出資，得為金錢或其他財產權，或以勞務、信用或其他
    利益代之，民法第667條第1項及第2項分別定有明文。上訴
    人主張伊與劉照南於80年11月間合夥各出資2千餘萬元購買
    上開土地，依出資額比例各50%，將土地持分登記於雙方各
    自指定之人名下，嗣為於土地上興建房屋出售，雙方另行出
    資成立金時代公司，伊並以卜廣昇、沈宗園、王鴻昭之名義
    登記為金時代公司股東，劉照南則以被上訴人戊○○、己○
    ○○之名義登記為股東。之後，被上訴人辛○○加入，出資
    比例為10%，伊及劉照南之出資比例變更為各45%等情，為被
    上訴人不爭執，足見上訴人與劉照南係先合夥購買上開土地
    後，再成立金時代公司以建屋出售，嗣上訴人與劉照南同意
    被上訴人辛○○加入合夥後，應不影響金時代公司之上開股
    東登記。又系爭試算表雖載有金時代公司名稱（原審卷8-11
    頁），然細究其內容所列載之分配方式均係以上訴人、劉照
    南、被上訴人辛○○3人為準，並按渠等上開出資比例計算
    ，且實質上金時代公司亦係由渠等3人執行業務，再參以被
    上訴人辛○○亦未列名及以代表列名為金時代公司股東，足
    證上訴人、劉照南、被上訴人辛○○3人之合夥關係，並不
    因事後另成立金時代公司，其合夥關係即轉變為公司法人關
    係，堪認上訴人主張成立金時代公司係為在合夥土地上興建
    房屋出售，金時代公司係合夥為執行其合夥事務需要而成立
    ，且登記在金時代公司名下之房屋等資產均屬合夥財產等語
    ，為可採信，是上訴人、劉照南與被上訴人辛○○3人間於
    成立金時代公司後，其合夥關係仍存在。被上訴人辯稱上訴
    人、劉照南與被上訴人辛○○3人並未合意成立合夥關係，
    僅係金時代公司之隱名股東云云，並不可採。
  (二)次按合夥人死亡時，其繼承人並不當然為合夥人，除合夥契
    約有關於繼承人得繼續為合夥人之約定外，合夥人死亡，即
    當然退夥（最高法院86年度台上字第3840號判決意旨參照）
    。查上訴人與劉照南、被上訴人辛○○間有合夥關係存在，
    因劉照南已於92年11月28日死亡（原審卷31頁），依法即當
    然退夥，而被上訴人戊○○等6人為其全體繼承人，依上訴
    人陳稱系爭合夥並無言明合夥人死亡，其合夥由其繼承人繼
    承等語（原審卷140頁），被上訴人戊○○等6人並非合夥人
    ；又劉照南死亡退夥時，系爭合夥財產並未經決算，為上訴
    人所自承（原審卷140頁），依民法第668條規定，各合夥人
    之出資及其他合夥財產，為合夥人全體之公同共有，則上訴
    人於合夥財產未經決算以前，並無其應受分配利益額，茲上
    訴人逕以其自行計算之結果（見本院卷26-28頁），主張應
    再分配之合夥財產有6,683萬4,937元，伊尚應受分配3,007
    萬5,721元，被上訴人受有應屬伊分配利益額之不當得利云
    云，洵屬無據。
  (三)又按合夥因合夥之目的事業已完成而解散，民法第692條第3
    款定有明文；另按合夥財產須依民法第697條第1項清償債務
    ，或劃出必需之數額後尚有賸餘，始應按各合夥人應受分配
    利益之成數，分配於各合夥人，民法第697條第2項及第699
    條亦規定甚明，是各合夥人中之一人，若在清算人未將合夥
    財產清償合夥債務，或劃出必需之數額以前，亦即在未經清
    算終結確定盈虧以前，自不得就原來出資為全部返還之請求
    ，亦不能就屬於合夥公同共有之財產請求其他合夥人給付（
    最高法院53年台上字第203號判例、86年度台上字第553號判
    決要旨參照）。上訴人雖主張合夥目的事業已完成，劉照南
    及被上訴人辛○○未依民法第699條規定提出帳目及憑證，
    將賸餘合夥財產依出資比例分配，而將應屬伊受分配之賸餘
    財產侵吞入己，受有此金額之不當得利云云，惟查上訴人與
    劉照南、被上訴人辛○○間固成立合夥關係，並依公司法規
    定成立金時代公司來運作，然系爭合夥並未經清算解散，為
    上訴人所自認（本院卷24頁），揆諸前揭說明，系爭合夥財
    產未經清算程序，尚不生賸餘合夥財產得否分配問題，是上
    訴人於系爭合夥財產未經清算終結確定盈虧以前，逕以其自
    行計算之結果，主張被上訴人將伊應受分配之賸餘財產3,00
    7萬5,721元侵吞入己，而受有不當得利云云，亦屬無據。
  (四)又查系爭試算表係金時代公司於建屋銷售案結束後所進行會
    算，於分配盈餘時係先經試算，經各股東確認無訛後，再將
    金時代公司餘屋依3人之投資比例分配之，並於86年6月26日
    簽立系爭分配表等情，業據被上訴人辛○○於臺灣桃園地方
    法院檢察署92年度調偵字第210號案件證述明確（原審卷52-
    53頁），系爭分配表既經上訴人、劉照南及被上訴人辛○○
    會算後同意簽字，上訴人自應受系爭分配表所拘束，上訴人
    主張伊不受系爭分配表之拘束云云，並不可採。又被上訴人
    辛○○及劉照南係依系爭分配表而受分配金時代公司之財產
    ，而被上訴人戊○○等6人則係繼承劉照南之前開分配財產
    ，自均無不當得利可言；此外，上訴人復未能提出其他具體
    事證證明被上訴人有無法律上之原因而受利益，致其受損害
    之不當得利情事，是上訴人主張被上訴人受有不當得利云云
    ，亦屬無據。
六、綜上所述，上訴人依不當得利之法律關係，請求被上訴人應
    連帶給付上訴人500萬元及法定遲延利息，自屬不應准許。
    從而，原審所為上訴人敗訴之判決，核無違誤，上訴論旨指
    摘原判決不當，求予廢棄改判，為無理由。
七、兩造其餘之攻擊或防禦方法及未經援用之證據，經本院斟酌
    後，認為均不足以影響本判決之結果，自無逐一詳予論駁之
    必要，併此敘明。
八、據上論結，本件上訴為無理由，依民事訴訟法第449條第1項
    、第78條、第463條、第385條第1項前段，判決如主文。
中　　華　　民　　國　　96　　年　　9 　　月　　4 　　日
        　　　　　　民事第十五庭
　　　　　　　　　　    審判長法　官  林恩山
                              法　官  郭松濤
                              法  官  陳駿璧
正本係照原本作成。
如不服本判決，應於收受送達後20日內向本院提出上訴書狀，其
未表明上訴理由者，應於提出上訴後20日內向本院補提理由書狀
（均須按他造當事人之人數附繕本）上訴時應提出委任律師或具
有律師資格之人之委任狀；委任有律師資格者，另應附具律師資
格證書及釋明委任人與受任人有民事訴訟法第466條之1第1項但
書或第2項（詳附註）所定關係之釋明文書影本。
中　　華　　民　　國　　96　　年　　9 　　月　　5 　　日
　　　　　　　　　　　　　　　書記官  黃  愛
附註：
民事訴訟法第466條之1（第1項、第2項）：
對於第二審判決上訴，上訴人應委任律師為訴訟代理人。但上訴
人或其他法定代理人具有律師資格者，不在此限。
上訴人之配偶、三親等內之血親、二親等內之姻親，或上訴人為
法人、中央或地方機關時，其所屬專任人員具有律師資格並經法
院認為適當者，亦得為第三審訴訟代理人。
